臺灣臺中地方法院民事判決　94年度訴字第654號
原　　　告　丙○○
訴訟代理人　羅豐胤　律師
訴訟代理人　洪明儒　律師
複　代理人　黃靖閔　律師
被　　　告　臺中縣清水鎮公所
法定代理人　乙○○
訴訟代理人　甲○○
上列當事人間返還土地事件，於中華民國９４年１２月１３日言
詞辯論終結，本院判決如下：
    主    文
被告應將坐落臺中縣清水鎮○○段第七五一之一號土地如附圖所
示甲部分，面積四平方公尺；同上段第七五０之一號土地如附圖
所示乙部分，面積四十二平方公尺，同上段第七三九之一號如附
圖所示丙部分，面積四十七公尺人行道拆除，將上開土地返還原
告及其他共有人。
訴訟費用由被告負擔。
本判決於原告以新臺幣拾肆萬壹仟元供擔保後，得假執行。但
被告以新臺幣壹佰零貳萬仟元為原告預供擔保後，得免為假執
行。
    事實及理由
一、本件原告主張：原告共有坐落臺中縣清水鎮○○段第７５１
    之１號、第７５０之１號、第７３９之１號土地（下稱系爭
    土地），遭被告所管理之臺中縣清水鎮○○○○號道路人行
    道分別占用如附圖所示甲部分面積４平方公尺、乙部分面積
    ４２平方公尺、丙部分面積４７平方公尺，合計９３平方公
    尺土地。被告占用系爭土地，並無合法權源，迭經催討，被
    告均置之不理，爰本於民法第８２１條之法律關係，請求判
    決如主文第一、二項所示，並陳明願供擔保，請准宣告假執
    行。
二、被告則以：臺中縣清水鎮○○○○號道路係由臺中縣政府開
    闢，交由被告管理，該道路人行道確有占用系爭土地，但拆
    除人行道會影響行人安全等語置辯，請求駁回原告之訴，並
    陳明願供擔保，請准宣告免為假執行。
三、本件原告起訴原列臺中縣政府為被告，惟占用系爭土地之人
    行道實際占用人為臺中縣清水鎮公所，原告於９４年９月２
    ７日本院言詞辯論時，變更被告為臺中縣清水鎮公所，被告
    臺中縣清水鎮公所對於原告訴之變更亦無異議而為本案之言
    詞辯論，原告訴之變更合於民事訴訟法第２５５條規定，應
    予准許，合先敘明。
四、原告主張其共有系爭土地，為被告所管理之臺中縣清水鎮○
    ○○○號道路人行道占用之事實，業據其提出系爭土地第二
    類謄本、地籍圖謄本等件為證，且經本院至現場勘驗，及囑
    託內政部土地測量局鑑定結果，被告所管理之臺中縣清水鎮
    ４０─５號道路人行道，占用原告共有系爭土地如附圖所示
    甲部分面積４平方公尺、附圖所示乙部分面積４２平方公尺
    、附圖所示丙部分面積４７平方公尺，合計９３平方公尺土
    地，有勘驗筆錄及內政部土地測量局９４年７月２１日測籍
    字第０９４００００６３６２函附鑑定書附卷可參，並為被
　　告所不爭執，此部分 事實，堪信為真實。
五、按所有人，於法令限制之範圍內，得自由使用、收益、處分
    其所有物，並排除他人之干涉。又所有人對於無權占有或侵
    奪其所有物者，得請求返還之；對於妨害其所有權者，得請
    求除去之；有妨害其所有權之虞者，得請求防止之。另各共
    有人對於第三人，得就共有物之全部為本於所有權之請求；
    但回復共有物之請求，僅得為共有人全體之利益為之。民法
    第７６５條、第７６７條及第８２１條分別定有明文。次按
    權利之行使，不得違反公共利益，或以損害他人為主要目的
    ，民法第１４８條第１項固有明文。惟權利濫用禁止原則，
    於適用時除須注意權利人於行使權利時，於主觀上有無以損
    害他人為主要目的外，在客觀上尚須綜合權利人因權利行使
　　所能取得之利益，與其權利之行使對於他人及社會國家整體
　　可能造成之損失，加以比較衡量。被告所管理之臺中縣清水
    鎮○○○○號道路人行道，占用原告共有系爭土地如附圖所
    示甲部分面積４平方公尺、附圖所示乙部分面積４２平方公
    尺、附圖所示丙部分面積４７平方公尺，合計９３平方公尺
    土地，已如前述，對於原告共有權之侵害自屬重大，而拆除
    占用系爭土地人行道，最寬處為２．１公尺，最窄處為１．
    ６公尺，有測量員王文俊陳報圖在卷可稽，拆除後仍保有１
    公尺以上人行道可供行人行走，又依原告所提出人行道照片
    所示，人行道突出道路，近道路處植有行道樹，足以保護行
    安全。是拆除占用系爭土地上人行道，應不致影響行人安全
    ，被告上開所辯，不足採信。從而，原告依民法８２１條規
    定，主張被告應將坐落系爭土地如附圖所示甲部分面積４平
    方公尺、附圖所示乙部分面積４２平方公尺、附圖所示丙部
　　分面積４７平方公尺之人行道拆除，將占用土地返還原告及
　  其他共有人，為有理由，應予淮許。
六、兩造均陳明願供擔保，請准宣告假執行或免為假執行，經核
    並無不合，爰酌定相當擔保金，併准許之。
七、訴訟費用負擔及假執行宣告之依據：民事訴訟法第７８條、
    第３９０條第２項、第３９２條第２項。
中　　華　　民　　國　　94　　年　　12　　月　　27　　日
                  民事第二庭    法  官　劉正中
上列正本係照原本作成。
如不服本判決，應於判決送達後二十日內，向本院提出上訴狀。
中　　華　　民　　國　　94　　年　　12　　月　　27　　日
                                書記官
